【裁判字號】    99,上易,253
【裁判日期】    990803
【裁判案由】    違反勞動基準法
【裁判全文】
臺灣高等法院臺南分院刑事判決         99年度上易字第253號
上  訴  人  臺灣嘉義地方法院檢察署檢察官
被      告  嘉義液化石油氣分裝場股份有限公司
代  表  人  甲○○○
被      告  乙○○
上列上訴人因被告違反勞動基準法案件，不服臺灣嘉義地方法院
99年度易字第139號中華民國99年3月18日第一審判決（起訴案號
：臺灣嘉義地方法院檢察署98年度偵字第9012號），提起上訴，
本院判決如下：
    主  文
原判決撤銷。
乙○○犯勞動基準法第78條違反同法第55條第1項未依法給與勞
工退休金之規定，科罰金新台幣貳萬元，如易服勞役以新台幣壹
仟元折算壹日，緩刑貳年。
嘉義液化石油氣分裝場股份有限公司犯勞動基準法第78條違反同
法第55條第1項未依法給與勞工退休金之規定，科罰金新台幣貳
萬元。
    事  實
一、嘉義液化石油氣分裝場股份有限公司係址設嘉義縣水上鄉義
    興村溪洲仔8-10號（下或稱「被告公司」），代表人係甲○○○，與乙○○係夫妻關係，乙○○係該公司實際負責人，
    為勞動基準法所定之雇主。乙○○明知勞工丙○○自民國（
    下同）85年4月15日起至92年6月間止，於其另經營址設嘉義
    市○○路175號之「嘉義液化石油氣儲藏分裝所」工作，復
    於92年6月間起至98年8月15日止受乙○○調動至新設立之「
    被告公司」工作，依勞動基準法第57條規定，勞工丙○○受
    乙○○僱用嗣調動之工作年資，應予併計，而丙○○已受乙○○僱用滿13年，且年滿60歲，符合勞動基準法第53條第1
    項自請退休之條件，雇主自應依同法第55條第1項關於勞工
    退休金之給與標準給與退休金。詎丙○○於98年8月間自請
    退休並向嘉義縣政府提出勞資爭議協調之申請，經乙○○於
    98年8月15日受領嘉義縣政府勞資爭議協調之公文，竟拒絕
    且未依上開規定發給丙○○退休金。
二、案經嘉義縣政府移送臺灣嘉義地方法院檢察署檢察官偵查起
    訴。
    理  由
一、查「嘉義液化石油氣分裝場股份有限公司」之代表人係「甲○○○」，為被告乙○○陳明無訛，且有該公司基本資料查
    詢明細表在卷可佐（見98年度交查字第2093號卷第2頁及原
    審卷第10頁），檢察官之簡易判決處刑書及原審判決均誤載
    為「代表人乙○○」。本院於99年5月11日行準備程序時，
    已經到場檢察官當庭更正，合先敘明。
二、訊據被告乙○○承認嘉義液化石油氣分裝場股份有限公司之
    代表人為甲○○○，係其妻，其並為該公司實際負責人，及
    勞工丙○○確自85年4月15日起至92年6月間止，受僱用於其
    另經營「嘉義液化石油氣儲藏分裝所」（址設嘉義市○○路
    175號）工作，復於92年6月間起至98年8月15日止受其調動
    至新設立之上開「被告公司」工作等事實，且有上開「被告
    公司」之基本資料查詢明細表及嘉義縣政府98年9月22日函
    併檢附98年8月17日勞資爭議協調會議紀錄在卷可佐（見98
    年度他字卷第1-2頁）及丙○○提出多張薪資所得扣繳憑單
    、其與「被告公司」間給付資遣費等事件之原審98年度勞訴
    字第21號判決及和解書影本等為證（見本院卷第32-44頁）
    ，上開事實自足採信。
三、被告乙○○雖辯以：丙○○並未向「被告公司」申請給與退
    休金，而係逕向嘉義縣政府申請給付退休金之勞資爭議，程
    序不對，故原先不給與退休金，但已於本案上訴審審理期間
    之99年6月4日與丙○○達成和解並依約履行給付等語。經查
    ，勞工如合於退休條件而得請求退休金給與時，固宜先向僱
    主提出申請，俾僱主提出適當資料向勞工保險局等相關機關
    為申請，及區分僱主是否有拒絕給與退休金之情事。本件勞
    工丙○○固自承未直接向「被告公司」申請給與退休金（見
    原審易字卷第17頁），但「被告公司」及被告乙○○於98年
    8月15日接獲嘉義縣政府通知於98年8月17日至縣政府為勞資
    爭議協調之公文時，即已知勞工丙○○提申請給與退休金之
    情事。詎被告乙○○於98年8月17日至嘉義縣政府參加勞工
    丙○○與「被告公司」之勞資爭議協調時，被告乙○○當時
    主張：伊係公司實際負責人，丙○○確為其僱用之勞工，伊
    公司於98年8月15日收受勞工至縣政府為勞資爭議協調之公
    文，因而對勞工丙○○予以免職，拒付資遣費；嗣並中途離
    席等情，此參酌該會議紀錄即明（見同上交查卷第3頁），
    足認被告乙○○確已知勞工丙○○有提出申請給與退休金之
    情事，且被告乙○○及「被告公司」並有拒付退休金之事實
    。
四、按勞動基準法第55條第1項規定：「勞工退休金之給與標準
    如左：一按其工作年資，每滿一年給與兩個基數。但超過十
    五年之工作年資，每滿一年給與一個基數，最高總數以四十
    五個基數為限。未滿半年者以半年計；滿半年者以一年計。
    二依第54條第1項第2款規定，強制退休之勞工，其心神喪失
    或身體殘廢係因執行職務所致者，依前款規定加給百分之二
    十。」，又「違反第55條第1項規定者，科3萬元以下罰金。
    」復為勞動基準法第78條所明定。再按「法人之代表人、法
    人或自然人之代理人、受僱人或其他從業人員，因執行業務
    違反本法規定，除依本章規定處罰行為人外，對該法人或自
    然人並應處以各該條所定之罰金或罰鍰。」勞動基準法第81
    條前段復有對法人併處罰金之規定。查「嘉義液化石油氣分
    裝場股份有限公司」之代表人係甲○○○，被告乙○○係該
    公司實際負責人，勞工丙○○（民國35年11月7日生）確係
    受被告乙○○僱用，且已受乙○○僱用滿13年，年滿60歲，
    符合勞動基準法第53條第1項自請退休之條件，雇主自應依
    同法第55條第1項關於勞工退休金之給與標準給與退休金，
    而被告乙○○確有上開拒絕給與退休金之事實，已如前述。
    核被告乙○○所為係犯勞動基準法第78條違反同法第55條第
    1項未依法給與勞工退休金之規定，「嘉義液化石油氣分裝
    場股份有限公司」係犯勞動基準法第78條違反同法第55條第
    1項未依法給與勞工退休金之規定，應依同法第81條前段科
    處罰金。
五、原判決未予詳查，而為無罪之判決，檢察官上訴指摘原判決
    為不當，為屬有據，自應由本院將原判決撤銷改判。爰審酌
    被告乙○○僅於民國72年間因侵占被判刑9月、75年間因違
    反農會法被判刑6月，於75年間即執行完畢，其後未再因案
    被判處有期徒刑以上之罪之素行，有臺灣高等法院被告前案
    紀錄表在卷可參，其犯罪之動機、手段、所生之危害、與被
    害人丙○○原係主僱關係，犯後已達成和解，有其提出之和
    解書影本在卷可佐，並經證人丙○○證述明確（見本院卷第
    45-46頁，及第55頁）等一切情狀，科罰金2萬元，並諭知如
    易服勞役以1仟元折算1日；又查被告於民國75年間固曾受有
    期徒刑以上刑之宣告，但早已執行完畢，有前揭前案紀錄表
    可查，5年以內未曾因故意犯罪受有期徒刑以上刑之宣告，
    經此偵、審程序教訓，應知警惕諒無再犯之虞，本院認所宣
    告之罰金，以暫不執行為適當，併諭知緩刑2年，以勵自新
    。而被告「嘉義液化石油氣分裝場股份有限公司」部分則參
    酌全部情狀，依勞動基準法第81條前段科處罰金2萬元。
據上論斷，依刑事訴訟法第369條第1項前段、第364條、第299條
第1項前段，勞動基準法第78條、第81條前段，刑法第11條前段
、第42條第3項、第74條第1項第2款，判決如主文。
本案經檢察官林炎昇到庭執行職務。
中    華    民    國    99    年     8    月    3     日
                  刑事第一庭    審判長法  官  茆臺雲
                                      法  官  蔡長林
                                      法  官  王明宏
以上正本證明與原本無異。
不得上訴。
                                      書記官  黃全忠
中    華    民    國    99    年    8     月    3     日
附錄：本判決論罪科刑法條：
勞動基準法第78條：
違反第13條、第17條、第26條、第50條、第51條或第55條第1項
規定者，科3萬元以下罰金。
勞動基準法第81條：
法人之代表人、法人或自然人之代理人、受僱人或其他從業人員
，因執行業務違反本法規定，除依本章規定處罰行為人外，對該
法人或自然人並應處以各該條所定之罰金或罰鍰。但法人之代表
人或自然人對於違反之發生，已盡力為防止行為者，不在此限。
法人之代表人或自然人教唆或縱容為違反之行為者，以行為人論
。

司法院資訊處製作；財團法人民間司法改革基金會備份。
